臺灣高等法院刑事判決
110年度上訴字第940號
上  訴  人  
即  被  告  蔡文華





選任辯護人  黃建霖律師
上列上訴人因違反毒品危害防制條例案件，不服臺灣臺北地方法
院109年度訴字第254、630號，中華民國109年12月30日第一審判
決（起訴案號：臺灣臺北地方檢察署108年度偵字第19477號、10
9年度偵字第2093號），提起上訴，本院判決如下：
    主  文
上訴駁回。
    事  實
一、蔡文華明知甲基安非他命係毒品危害防制條例第2條第2項第
    2款列管之第二級毒品，依法不得持有，然其因施用毒品成
    癮，遂利用其所有行動電話之通訊軟體LINE（下簡稱LINE）
    與李嘉翔聯繫，而先後於民國108年4月27日、5月26日、7月
    14日、8月10日、9月17日、10月26日、11月22日及同年12月
    14日等日，陸續向李嘉翔購入甲基安非他命（李嘉翔所涉販
    賣第二級毒品之犯行，已經原判決判處罪刑確定），並基於
    持有第二級毒品甲基安非他命純質淨重20公克以上之犯意，
    持有其購入而未及施用之甲基安非他命4包、1盒（總驗餘淨
    重34.1517公克，總純質淨重27.582公克）（其所涉施用第
    二級毒品罪嫌部分，由檢察官另行偵辦）。嗣警方於108 年
    12月19日拘獲蔡文華，徵得其同意後，至其位於新北市○○區
    ○○路000號5樓之3之居處實施搜索，扣得如附表一所示之物
    ，始悉上情。
二、案經臺北市政府警察局刑事警察大隊報告臺灣臺北地方檢察
    署檢察官偵查起訴。
    理  由
一、關於證據能力部分：
    本判決所引用之證據資料，無論供述證據或非供述證據，檢
    察官、上訴人即被告蔡文華及辯護人均同意有證據能力（見
    本院卷第77至80頁）；且本院審酌供述證據作成時之情況，
    認為適當；非供述證據，亦查無非法取得而應予排除之情形
    ，自均得作為證據。
二、認定犯罪事實所憑之證據及理由：
　　上開犯罪事實，業據被告蔡文華於警詢、偵查、原審及本院
    審判中自白明確（見109偵2093號卷《下稱偵卷》第15至20、9
    5至111頁、原審109訴254號卷《下稱原審卷》一第164至168、
    305頁、本院卷第76頁）；並有臺北市政府警察局刑事警察
    大隊搜索扣押筆錄、扣押物品目錄表、自願受搜索同意書、
    扣案物暨查獲現場照片，以及被告與李嘉翔間之LINE對話紀
    錄等在卷可參（見偵卷第41至47、53、59至66、70至74頁）
    ，且有如附表一編號1所示之毒品4包、1盒與編號8之手機1
    支扣案可佐，而該等毒品，經送交通部民用航空局航空醫務
    中心鑑驗結果，均檢出第二級毒品甲基安非他命成分，總純
    質淨重為27.582公克等情，有卷附該中心109年2月4日航藥
    鑑字第0000000、0000000Q號毒品鑑定書可稽（見偵卷第157
    至161頁，詳細鑑定內容如附表一編號1備註欄所載）。足徵
    被告之自白與事實相符，應堪採信。本案事證明確，被告上
    開持有第二級毒品甲基安非他命純質淨重20公克以上之犯行
    ，可以認定，應依法論科。
三、論罪科刑：
　㈠甲基安非他命係毒品危害防制條例（下稱毒品條例）第2條第
    2項第2款所定之第二級毒品，依法不得持有。核被告所為，
    係犯毒品條例第11條第4 項之持有第二級毒品純質淨重20公
    克以上罪。
　㈡起訴書雖認被告所為，係涉犯毒品條例第5條第2項之意圖販
    賣而持有第二級毒品罪嫌。惟按，事實之認定，應憑證據，
    如未能發現相當證據，或證據不足以證明，自不能以推測或
    擬制之方法，作為裁判基礎。起訴書固以前揭事證及被告與
    暱稱「NEVER 」之人於LINE上有如附表二所示之對話為其論
    據。然被告則堅決否認有意圖販賣而持有毒品之犯行，辯稱
    ：「NEVER」本想與我合資購買，拿的量多價錢可以較便宜
    ，但後來他不了了之，所以我就買自己需要的量等語。經查
    ，被告經警方扣得數量非微之甲基安非他命乙情，固如上述
    。然持有毒品之原因多端，或基於販賣之目的販入毒品而持
    有，或於購入後始起意販賣而持有，或基於非營利之目的而
    取得毒品並持有之（例如受他人寄藏而持有毒品，或供自行
    施用、轉讓他人或幫助他人施用毒品而購入等等），因此如
    別無積極證據證明，自難單憑被告持有毒品之數量多寡，遽
    予推測即係意圖販賣而持有毒品。又被告與「NEVER」雖有
    如附表二所示之LINE對話紀錄，有該等對話紀錄擷圖在卷可
    憑（見偵卷第67頁）。惟其等對話簡短，並無指明交易毒品
    之種類、數量、價格或交易時間、地點、方式等內容，則所
    談論之事項究竟為何？即非明瞭。況縱認其中於108年12月3
    日的對話，可能疑涉毒品交易，然檢視該等對話，被告係稱
    「有要拿再問你」、「大概要多少」，「NEVER」回稱「看
    價錢怎麼算」、「2-3」，被告續稱「我應該會等1~2個禮拜
    才會拿」、「你很急嗎？」等語（見偵卷第67頁），稽此對
    話語意，似係指被告要向他人購買時，再問「NEVER」是否
    一起買；且於「NEVER」稱「看價錢怎麼算」、「2-3」時，
    被告係稱「我應該會等1~2個禮拜才會拿」、「你很急嗎？
    」乙節，被告似乎意指彼時其手上仍持有毒品，尚不急於購
    買，要等1至2個禮拜才會再買。按諸常理，倘若被告有意販
    賣毒品，則其對於「NEVER」問「看價錢怎麼算」、「2-3」
    時，應是積極的回稱價錢若干、有現貨等等，而非如其上所
    稱「我應該會等1~2個禮拜才會拿」等之消極的回應。由此
    可見，尚無從憑上開對話遽認被告有販賣毒品給「NEVER」
    之意圖。是起訴書所指被告涉犯毒品危害防制條例第5條第2
    項之意圖販賣而持有第二級毒品罪嫌乙節，尚缺乏積極證據
    證明，自無從對被告遽以此罪相繩。然因其持有毒品之社會
    基本事實同一，本院經告知可能涉犯原判決認定之法條、罪
    名（見本院卷第149頁），由檢察官、被告及辯護人為攻擊
    防禦後，自得依刑事訴訟法第300條規定，變更起訴法條而
    予以審理。
  ㈢爰以行為人之責任為基礎，審酌被告曾有因施用第二級毒品
　　案件，經檢察官為緩起訴處分之前案，有其前案紀錄表在卷
　　可參（見本院卷第55至57頁），足見其明知毒品非但戕害身
    心，並有危害社會治安之虞，竟仍予持有，所為實有不該；
    惟念及其於犯後坦認犯行，態度良好；兼衡其犯罪之動機、
    目的、手段，持有毒品之期間、故意違反法律禁止規範之惡
    性重大，專科畢業之智識程度，擔任路邊停車之開單員、月
    入約新台幣（下同）3、4萬元、未婚、有父親須扶養等生活
    狀況，為達矯治必要之程度及其現年40餘歲之日後更生，以
    及所生危害等一切情狀。原審於斟酌一切量刑因子後，而量
    處有期徒刑7月，核與罪責相當，應予維持。
　㈣被告上訴雖略以：扣案之毒品甲基安非他命，係供己施用，
    其因怕麻煩，才購入大量的毒品，其基於施用而持有毒品，
    本質上為自傷行為，難謂對社會與公共秩序有重大傷害，且
    其有正當工作與正常之家庭生活，並需照料年邁之父親，原
    判決量刑過重，請能從輕量刑，處以得易科罰金之刑，並宣
    告緩刑，其願負擔向公庫支付15萬元之條件；另提出法院就
    加重持有第二級毒品罪，宣告得易科罰金刑度或緩刑等判決
    供參等語。惟查，毒品條例於92年7月9日公布修正時，關於
　　第11條之持有第一、二級毒品罪，在立法理由中指出：「實
    務上，單純持有毒品達一定數量者，與意圖販賣而持有毒品
    之間常難以區別判斷，如僅因主觀意圖不同而適用不同構成
    要件，致刑責有重大差距，實有失衡平」，爰增列規定持有
    毒品達一定數量者，加重其刑。亦即立法者有鑑於持有毒品
    達一定數量以上者，其侵害社會法益之效應較大，乃基於社
    會防衛而加重其刑，可知即使是施用毒品乃至於為施用而持
    有毒品，均非屬單純之自傷行為，而係具有侵害社會法益之
    行為，被告上訴稱其行為難謂對社會與公共秩序有重大傷害
    云云乙節，可徵其法治觀念欠佳。再者，依刑法第57條規定
    ，法院於科刑時應以行為人之責任為基礎，並注意審酌該條
    各款所定之量刑因子，及一切情狀而為科刑輕重之標準。申
    言之，法院於行使刑罰裁量之決定行為時，除衡酌刑法所規
    定之責任原則，以及各種有關實現刑罰目的與刑事政策之規
    範外，更係依犯罪行為人之個別具體犯罪情節、所犯之不法
    與責任之嚴重程度，以及行為人再社會化之預期情形等因素
    ，而為適當之裁量，亦即具有個案量刑上之差異性，無從主
    張援引他案刑事判決所科處之刑度，作為本案之宣告刑，是
    被告所舉他案判決宣告之刑度，對於本院不具拘束力。且被
    告上訴所稱之量刑事由等情，均經原審為量刑評價，其上訴
    本院後，量刑因子並無重大改變，是其要求從輕量刑云云，
    為無理由。又被告本案違反法律禁止規範之惡性重大，已如
    上述，且其法治觀念欠佳，亦另有其涉犯幫助施用第二級毒
    品罪嫌，經臺灣新北地方檢察署檢察官以109年度偵字第372
    25號提起公訴乙節可佐（見本院卷第141至143頁），雖被告
    除本案外，無其他因故意犯罪而受有期徒刑以上刑之宣告之
    前案（見本院卷第55至57頁），然本院審酌上開情狀，認實
    有令被告入監服刑，以達矯治之必要，其要求宣告緩刑，亦
    無理由。
四、關於沒收部分：　
　　扣案如附表一編號1所示之毒品，屬第二級毒品甲基安非他
    命，已如上述，應依毒品危害防制條例第18條第1項前段規
    定，宣告沒收銷燬之。又盛裝上開毒品之包裝袋4個與盒子1
    個，因沾附其上之毒品無法完全析離，應視為毒品之一部分
    ，一併依上開規定宣告沒收銷燬。至於鑑驗耗損部分，既已
    驗畢用罄滅失，即無再予諭知沒收銷燬之必要。另如附表一
    編號8所示之手機，為被告所有用於聯繫購入本案毒品乙情
    ，業據其供承明確（見本院卷第77頁、原審卷一第294頁）
    ，雖據偵查檢察官發還，有臺灣臺北地方檢察署108年12月2
    0日點名單暨其上檢察官之諭知可佐（見偵卷第93頁），應
    依刑法第38條第2項前段規定，宣告沒收，並依刑法第38條
    第4項規定，諭知於全部或一部不能沒收或不宜執行沒收時
    ，追徵其價額。原判決就該等毒品及手機，亦係依上開規定
    ，分別宣告沒收銷燬或沒收（含追徵），並無違誤。　　
五、綜上所述，被告之上訴為無理由，應予駁回。
據上論斷，應依刑事訴訟法第368條，判決如主文。
本案經臺灣臺北地方檢察署檢察官徐名駒起訴，臺灣高等檢察署
檢察官賴正聲到庭執行職務。
中　　華　　民　　國　　110 　年　　5 　　月　　26　　日
                  刑事第二十二庭審判長法　官  洪于智
                                      法　官  汪怡君
                                      法　官  陳銘壎
以上正本證明與原本無異。
如不服本判決，應於收受送達後20日內向本院提出上訴書狀，其
未敘述上訴之理由者並得於提起上訴後20日內向本院補提理由書
（均須按他造當事人之人數附繕本）「切勿逕送上級法院」。
                                      書記官  吳思葦
中　　華　　民　　國　　110 　年　　5 　　月　　26　　日
附錄：本案論罪科刑法條全文
毒品危害防制條例第11條
持有第一級毒品者，處3年以下有期徒刑、拘役或新臺幣30萬元
以下罰金。
持有第二級毒品者，處2年以下有期徒刑、拘役或新臺幣20萬元
以下罰金。
持有第一級毒品純質淨重十公克以上者，處1年以上7年以下有期
徒刑，得併科新臺幣1百萬元以下罰金。
持有第二級毒品純質淨重二十公克以上者，處6月以上5年以下有
期徒刑，得併科新臺幣70萬元以下罰金。
持有第三級毒品純質淨重五公克以上者，處2年以下有期徒刑，
得併科新臺幣20萬元以下罰金。
持有第四級毒品純質淨重五公克以上者，處1年以下有期徒刑，
得併科新臺幣10萬元以下罰金。
持有專供製造或施用第一級、第二級毒品之器具者，處1年以下
有期徒刑、拘役或新臺幣10萬元以下罰金。
附表一：扣案物
編號   扣案物品名稱 所有人           備     註 1 第二級毒品甲基安非他命4包、1盒（併同不可析離之包裝袋4個、盒子1個） 蔡文華 ①淡黃色結晶塊3袋，毛重共35.7830公克，淨重共33.3380公克，取樣0.0476公克鑑驗，驗餘淨重共33.2904公克，鑑驗檢出第二級毒品甲基安非他命成分，純度為80.6％，純質淨重26.8704公克 ②白色結晶1袋，毛重1.2780公克，淨重0.0770公克，取樣0.0146公克鑑驗，驗餘淨重0.0624公克，鑑驗檢出第二級毒品甲基安非他命成分，純度為87.6％，純質淨重0.0675公克 ③深黃色結晶1盒，毛重7.1830公克，淨重0.8300公克，取樣0.0311公克鑑驗，驗餘淨重0.7989公克，鑑驗檢出第二級毒品甲基安非他命成分，純度為77.6％，純質淨重0.6441公克 　（證據出處：109偵2093號卷第157至161頁，交通部民用航空局航空醫務中心毒品鑑定書2份） 2 電子磅秤1臺 蔡文華 無 3 吸食器1組 蔡文華 無 4 注射針筒2支 蔡文華 無 5 生理食鹽水6瓶 蔡文華 無 6 中國信託銀行帳號000000000000號存摺1本 蔡文華 無 7 分裝鏟1支 蔡文華 無 8 ASUS行動電話1支、門號0000000000號SIM卡1枚 蔡文華 業經發還，現未扣案（證據出處：109偵2093號卷第93頁，臺灣臺北地方檢察署點名單上註記已發還被告） 
附表二：
時間 蔡文華與暱稱「NEVER」之人之LINE對話紀錄內容 108年12月3日 NEVER：問你哦 蔡文華：什麼事 NEVER：（已收回訊息） NEVER：（已收回訊息） 蔡文華：有要拿再問你 蔡文華：大概要多少？ NEVER：（已收回訊息） NEVER：看價錢怎麼算 NEVER：2-3 蔡文華：2-3？ NEVER：恩 NEVER：你在哪 NEVER：在嗎 蔡文華：上班中怎麼了 蔡文華：我應該會等1~2個禮拜才會拿 蔡文華：你很急嗎？ 蔡文華：你的2~3是件數還是什麼？ 　　　 NEVER：想玩所以拿但現在沒對象了 蔡文華：你怎麼可能約不到 NEVER：你介紹啊 蔡文華：靠你還要我介紹人高屌大還10皆可隨便         找也比我介紹的優 NEVER：不懂 NEVER：我在中和牽車 NEVER：鑰匙找到了 蔡文華：我還在公司 蔡文華：松信 　　　  108年12月13日 NEVER：昨天怎麼了 蔡文華：沒事只是想嗨而已 NEVER：好喔